臺灣高等法院臺南分院刑事判決　　　　　　 九十年度上訴字第一五五三號　　Ｃ
　　　上　訴　人　臺灣臺南地方法院檢察署檢察官
　　　上　訴　人
　　　即　被　告　乙　○　○
　　　選任辯護人　黃　榮　坤　律師
右上訴人因被告偽造文書等案件，不服臺灣臺南地方法院八十九年度訴字第一九三號
中華民國九十年九月十四日第一審判決（起訴案號：臺灣臺南地方法院檢察署八十八
年度偵緝字第七八六號），提起上訴，本院判決如左：
      主      文
原判決關於詐欺取財未遂及定執行刑部分均撤銷。
乙○○被訴詐欺取財部分無罪。
其他上訴駁回。
      事      實
一、乙○○原為韓籍華僑，領有韓國醫師執業證書，於民國八十二年間回國，檢覈取
    得我國醫師證書，先在宜蘭縣蘭陽民生醫院擔任麻醉醫師約一年後，於八十三年
    十月七日（起訴書誤載為八十七年十月間），在臺南縣永康市○○○路七十號應
    徵為甲○○經營之啟人診所醫師，因乙○○在國內執業期間尚未滿二年，無法擔
    任負責醫師，啟人診所乃未向臺南縣政府衛生局申請核發開業執照；嗣又因乙○
    ○與甲○○間一再發生爭執，雙方於八十三年十二月七日解除契約，惟其醫師證
    書為甲○○留置，不獲返還。乙○○明知其醫師證書為甲○○所留置，並未遺失
    ，惟為繼續執業維生，竟於八十四年二月四日，向行政院衛生署謊報其醫師證書
    遺失而申請補發，使該署承辦之公務員將乙○○遺失醫師證書之不實事項，登載
    於職務上所掌之公文書，據以發給乙○○之醫師證書，足以生損害於該署對於醫
    師證照管理之正確性。
二、案經臺灣臺南地方法院檢察署檢察官自動檢舉偵查起訴。
      理      由
甲、有罪部份
一、上訴人即被告乙○○坦承於八十三年十月七日，應徵擔任甲○○經營之啟人診所
    醫師，並於同年十二月離職；嗣於八十四年二月間，以其證書遺失為由向行政院
    衛生署申請補發醫師證書，惟矢口否認有何使公務員登載不實之犯意，辯稱：因
    甲○○曾告知其證書業已被撕毀，而被告又懷疑甲○○所述是否實在，始於向甲
    ○○提起之民、刑事訴訟中，均要求其返還扣留之證書，惟甲○○卻遲遲未返還
    ，其認為該證書已遭甲○○撕毀，乃申請補發云云。
二、查被告於八十三年十月七日與甲○○簽訂合約書，由被告在甲○○經營之啟人診
    所擔任醫師，至同年十二月七日解除契約，嗣於八十四年二月四日向行政院衛生
    署以遺失為由申請補發醫師證書等情，有前開合約書、行政院衛生署八十八年七
    月二十一日衛署醫字第八八○四五七○○號函及被告所申請補發之案卷等附卷可
    稽，並經甲○○於原審偵審中供證無異，而行政院衛生署承辦之公務員根據被告
    之申請將乙○○遺失醫師證書之不實事項，登載於職務上所掌之公文書，並據以
    發給被告醫師證書，亦有該署檢送之八十四年二月七日衛署醫字第八四００三九
    二六號函影本及所補發被告之醫字第二二八九０號新證可稽，辯護人認衛生署之
    承辦公務員未將被告申請補發證書之遺失事由登載於職務上掌管之公文書上，尚
    與事實不符。次查被告自八十三年十二月間離職後，先後於八十三年十二月六日
    （見臺南地檢署八十三年度偵字第一三四九四號案卷第四頁）、八十四年四月二
    十八日（見前述案卷第三十五頁起）、八十五年五月七日（見同署八十五年度他
    字第一一八號案卷第四十一頁）、八十五年八月十日（見原審八十五年度訴字第
    八○二號案卷第五頁）、八月二十六日（見同院卷第八十三頁起）、九月二十一
    日（見同院卷第八十六頁），屢次以書狀向檢察官及法院請求返還其醫師證書，
    且證人甲○○業於八十六年一月九日原審八十五年度訴字第八○二號偽造文書案
    之調查程序中，當庭將證書返還予被告，足認甲○○並未撕毀被告之醫師證書，
    亦堪認被告明知其醫師證書係遭甲○○留置並未滅失，其辯稱係本於醫師證書已
    遭撕毀之確信而申請補發云云，顯屬飾詞。被告明知其醫師證書係遭甲○○留置
    並未滅失，竟以遺失為由申請補發獲准，自足以生損害於主管機關對於醫師證照
    管理之正確性，所辯係卸責之詞，不足採信，其犯行堪以認定，應予依法論科。
三、核被告所為係犯刑法第二百十四條之明知為不實事項，而使公務員登載於職務上
    所掌之公文書罪。原審以被告此部分罪證明確，因予適用刑法第二百十四條、第
    四十一條第一項前段、罰金罰鍰提高標準條例第一條前段、第二條之規定，並審
    酌被告因與甲○○發生衝突而離職，在甲○○拒絕返還醫師證書之情況下，為繼
    續執業以維生活而申請補發證書之犯罪緣由、所生危害、事後否認犯行等情狀，
    量處有期徒刑四月，並諭知易科罰金之折算標準，認事用法，並無不合，量刑亦
    稱妥適。公訴人以被告犯後猶飾詞狡辯，毫無悔意，對被害人濫行告訴，對法庭
    則存藐視，態度惡劣，認原審量刑過輕，被告以其無犯罪故意，應獲無罪判決，
    而分別提起上訴，均無理由，應予駁回。
乙、無罪部份
一、公訴意旨另以：被告意圖為自己不法之所有，基於概括犯意，先於八十三年十月
    間，明知其並無負責醫師之資格，竟向設於臺南縣永康市○○○路七十號啟人診
    所之負責人甲○○謊稱其具備上開資格，願提供醫師證書，並配合申請開業執照
    及負責執行看診業務，使甲○○誤以為被告真具有上開資格，而陷於錯誤，並與
    之簽約聘請被告擔任該診所之負責醫師，因而交付每月新台幣（下同）十二萬元
    之高薪予被告（按一般大型醫院僱用無負責醫師資格者，薪水僅每月七至八萬元
    ）；又被告於八十四年二月四日領得行政院衛生署所補發之醫師證書後，旋即申
    請加入臺北市醫師公會，並在臺北市○○區○○路二七號慈銨診所執業，並未因
    甲○○扣留其醫師執照不予返還而無法執業，又於八十五年八月十日，利用甲○
    ○遭檢察官以涉嫌偽造文書等（即甲○○以林宦裕名義與被告簽約之事）提起公
    訴之刑事訴訟程序，以甲○○扣留其醫師執照致無法執業，期間共達二年二月為
    由，提起附帶民事訴訟（臺灣臺南地方法院八十五年度附民字第二五八號），請
    求甲○○賠償三百萬元（其後又將請求金額擴張為三百十二萬元），嗣經臺灣臺
    南地方法院判決其敗訴而未遂。因認被告分別涉有刑法第三百三十九條第一項之
    詐欺取財罪嫌及同條第三項之詐欺取財未遂罪嫌。
二、訊據被告固供承甲○○係聘請其擔任診所負責醫師，惟堅詞否認有何詐欺犯行，
    辯稱：伊當時甫自韓國回臺，對於國內之醫療法規並不熟悉，亦不清楚「負責醫
    師」之意義及資格為何；且行政院衛生署八十五年八月二十日衛署醫字第八五○
    四七三九九號證明書中，業已認定其「申請醫師訓練年資認可，經核其取得韓國
    醫師證書後，在該國延世大學醫學院附設SEVE RANCE醫院接受住院醫師訓練之年
    資（按自民國六十年三月起至六十四年二月止），得視為醫療法第十五條第二項
    所定在中央衛生主管機關指定醫院、診所接受醫師訓練之年資，特此證明。」，
    其已符合醫療法第十五條第二項「負責醫師」之規定，況依甲○○與其所訂合約
    書中第二點之約定，係由甲○○（合約書上冒名為林宦裕）「提供人員、場所、
    藥品，並負責經營」，再者，甲○○確實扣留其醫師證書致其無法執業，其據以
    請求損害賠償，均無詐欺之故意等語。
三、按犯罪事實應依證據認定之，無證據不得推定其犯罪事實。又不能證明被告犯罪
    者，應諭知無罪之判決，刑事訴訟法第一百五十四條、第三百零一條第一項分別
    定有明文。次按刑法第三百三十九條第一項詐欺罪之成立，以有為自己或第三人
    不法所有之意圖，而故意施以詐術使人將本人或第三人之物交付為要件。其所謂
    以詐術使人交付，必須被詐欺人因其詐術而陷於錯誤，若其所用方法，不能認為
    詐術，亦不致使人陷於錯誤，即不構成該罪，最高法院二十九年上字第三一○五
    號、四十年台上字第八六號、四十六年台上字第二六○號分別著有判例可資參照
    。
四、查被告於八十三年十月間，與甲○○約定擔任啟人診所之負責醫師，當時被告固
    未據相關規定取得負責醫師之資格，惟被告係於八十二年間自韓國返臺，在宜蘭
    縣蘭陽醫院擔任麻醉醫師約一年，隨即應徵啟人診所之負責醫師職位，衡情被告
    對於醫療院所申請開業執照之相關程序及應具資格，自不可能完全熟悉，其辯稱
    不知相關法令而應徵等語，尚堪採信，且其於八十三年十二月六日，即向臺南地
    檢署告發甲○○之密醫行為（見臺南地檢署八十三年度偵字第一三四九四號八十
    三年十二月六日偵訊筆錄），又於八十三年十二月七日與甲○○解約，如有詐欺
    故意，豈有告發甲○○自暴其形跡，更無於訂約後二個月即行解約之理。又依行
    政院衛生署八十五年八月二十日衛署醫字第八五○四七三九九號證明書所示，被
    告亦得以申請行政院衛生署認可之方式取得「負責醫師」之資格，亦無另行施以
    詐術之必要，此部分自不能論以被告詐欺取財罪責。
五、次查被告於甲○○遭檢察官以涉嫌偽造文書提起公訴之刑事訴訟程序中，以甲○
    ○扣留其醫師執照致無法執業為由，提起附帶民事訴訟（臺灣臺南地方法院八十
    五年度附民字第二五八號），請求甲○○賠償三百二十萬元，固屬實情，惟被告
    之醫師證書自八十三年十二月七日起為甲○○非法扣留，迄八十六年一月九日，
    甲○○始在原審法院八十五年度訴字第八０二號偽造文書案件調查中，當庭將證
    書返還予被告，此有該案卷可稽，並為甲○○所不否認，被告認其因此受有損害
    而請求賠償，乃其訴訟權之行使，不得指為被告所為係訴訟詐欺，至被告違法向
    主管機關申請補發醫師證書據以執業後，又向甲○○請求損害賠償，係其主張之
    事實及其請求之數額是否可採，本應由法院依證據予以判斷，況被告係於甲○○
    冒用訴外人林宦裕名義與其訂約之偽造文書刑事案中，以甲○○扣留其醫師執照
    致受有無法執業之損害為由，提起附帶民事訴訟，其主張之事實本與甲○○被訴
    偽造文書之刑事案件無涉，故原審法院未經實體審理即以不合法為由而裁定駁回
    其請求，亦無陷於錯誤之可能，此部分亦不能論以被告刑法上之詐欺取財未遂罪
    責。
六、綜上所述，被告與甲○○簽約擔任「負責醫師」之職位，依其簽約前後之事證觀
    之，難認其有施用詐術之故意，其於甲○○扣留其醫師證書後隱暪已申請補發醫
    師證書在另地執業之事實，誠屬非是，然其據以提起之刑事附帶民事訴訟，尚與
    刑法第三百三十九條第一項詐欺取財罪之構成要件有別，公訴人認被告分別涉有
    刑法第三百三十九條第一項之詐欺取財罪嫌及同條第三項之詐欺取財未遂罪，即
    有未合，此外，復查無其他積極證據證明被告確有公訴人所指之詐欺取財犯行，
    被告此部分犯罪尚屬不能證明，應為無罪之諭知。原審就被告被訴於甲○○遭檢
    察官以涉嫌偽造文書提起公訴之刑事訴訟程序中，以甲○○扣留其醫師執照致無
    法執業為由，提起附帶民事訴訟請求甲○○賠償三百二十萬元，涉有詐欺取財未
    遂部分，未予詳查，遽予被告論罪科刑，自有未合，被告上訴意旨指摘原判決此
    部分不當，非無理由，應由本院撤銷改判，並諭知被告被訴詐欺取財部分無罪之
    判決。
丙、據上論結，應依刑事訴訟法第三百六十八條、第三百六十九條第一項前段、第三
    百六十四條、第三百零一條第一項前段，判決如主文。
本案經檢察官劉欽銘到庭執行職務。
中    華    民    國       九十一      年      四      月     十六      日
                                  臺灣高等法院臺南分院刑事第三庭
                                      審判長法官  黃    崑    宗
                                            法官  林    勝    木
                                            法官  葉    居    正
右正本證明與原本無異。
不得上訴。
                      法院書記官  陳    嘉    琍
中    華    民    國      九十一      年      四      月     十七       日
附錄法條：
刑法第二百一十四條：明知為不實之事項，而使公務員登載於職務上所掌之公文書，
                    足以生損害於公眾或他人者，處三年以下有期徒刑、拘役或五
                    百元以下罰金。
